臺灣新北地方法院民事判決
111年度訴字第454號
原      告  陳進財  
訴訟代理人  趙興偉律師
            陳欣男律師
被      告  鄭洛涵即鄭雅方


訴訟代理人  王崇品律師
上列當事人間請求返還借款事件，經本院於民國111年6月7日言
詞辯論終結，判決如下：
    主 　　 文
被告應給付原告新臺幣陸拾壹萬捌仟元，及自民國一百一十一年
二月六日起至清償日止，按週年利率百分之五計算之利息。
訴訟費用由被告負擔。
本判決第一項於原告以新臺幣貳拾壹萬元供擔保後，得假執行；
但被告如以新臺幣陸拾壹萬捌仟元為原告預供擔保，得免為假執
行。
    事實及理由
一、原告主張：被告前於民國107年12月25日、108年7月1日、12
    月1日分別向原告借款新臺幣（下同）15萬元、50萬元及9萬
    8,000元，合計74萬8,000元，未約定利息，並簽有債務清還
    同意書（下稱系爭同意書）。其後被告陸續還款，欠款尚餘
    32萬8,000元（下稱Ａ借款），被告另於109年12月11日向原
    告借款30萬元（下稱Ｂ借款），口頭約定月息為2分，被告簽
    訂借據（下稱系爭借據）及簽發共計62萬8,000元之本票，
    而被告於110年1月間還款1萬元後，即未再持續還款，尚餘
    借款61萬8,000元，爰以本件支付命令之送達作為催告之意
    思表示，依民法第474條、第179條之規定，擇一請求被告還
    款等語，並聲明：㈠被告應給付原告61萬8,000元及自支付命
    令送達被告滿一個月之翌日起至清償日止，按年息5％計算之
    利息。㈡願供擔保請准宣告假執行。
二、被告則以：被告於107年7月3日曾向原告借款19萬元（下稱Ｃ
    借款），於同年9月6日便清償20萬元，原告其後卻稱被告未
    清償Ｃ借款之本金，要求被告每月給付利息5萬元。被告因罹
    患重度憂鬱症，疑似有失智症、伴有行為障礙緣故，故仍依
    原告催促付款。原告嗣提出系爭借據，記載被告借款共計62
    萬8,000元，然被告除Ｃ借款外，僅另向原告借款30萬元（即
    Ｂ借款）。原告另藉故開立債權分配表、逼迫被告簽下系爭
    同意書，但被告實未積欠Ａ欠款。被告為償還原告佯稱存在
    之欠款利息，迄今給付275萬6,400元，另向他人借款合計23
    8萬，給付原告之金額已高達588萬4,400元，被告既未積欠Ａ
    欠款，還款金額高達588萬4,400元，對原告之欠款已全數清
    償，原告請求被告還款，自無理由，應予駁回等語，資為抗
    辯，並聲明：㈠原告之訴及其假執行之聲請均駁回。㈡如受不
    利判決，願供擔保請准宣告免為假執行。
三、本件原告主張被告曾向其借款30萬元（即Ｂ借款），被告曾
    簽立系爭同意書及系爭借據，而被告曾以原告涉犯重利罪，
    向臺灣新北地方檢察署（下稱新北地檢署）提出告訴，新北
    地檢署檢察官以110年度偵字第30124號（下稱系爭偵查案件
    ）對原告為不起訴處分等情，業據原告提出系爭同意書、系
    爭借據影本（見司促卷第7頁、第9頁），復經本院調取新北
    地檢署110年度偵字第30124號全卷，且為兩造所不爭執，而
    堪信為真實。
四、至原告主張對被告具Ａ、Ｂ借款債權，被告尚未清償，得請求
    被告返還等語，則為被告所否認，並以前詞置辯，則本院應
    審酌者厥為：㈠原告對被告Ａ借款債權是否存在？㈡原告請求
    被告返還62萬8,000元，有無理由？下分述之：　　
　㈠按稱消費借貸者，謂當事人一方移轉金錢或其他代替物之所
    有權於他方，而約定他方以種類、品質、數量相同之物返還
    之契約，民法第474條第1項定有明文。是消費借貸者，於當
    事人間必本於借貸之意思合致，而有移轉金錢或其他代替物
    之所有權於他方之行為，始足當之（最高法院98年度台上字
    第1045號判決意旨參照）。又按當事人主張有利於己之事實
    ，就其事實有舉證之責任，民事訴訟法第277條前段定有明
    文。原告對於自己主張之事實已盡證明之責後，被告對其主
    張，如抗辯其不實並提出反對之主張者，則被告對其反對之
    主張，亦應負證明之責，此為舉證責任分擔之原則（最高法
    院18年上字第2855號民事判決先例參照）。
　㈡Ａ借款是否存在：
　⒈原告曾被告曾多次借款，金額合計為74萬8,000元等情，業已
    提出系爭同意書為憑，系爭同意書記載：「本人鄭雅方於中
    華民國108年1月25日因欠錢向陳進財借用新台幣柒拾肆萬捌
    仟元正。因一時找不到保證人。本人鄭雅方自願將坐落白河
    區…土地，所有權狀押在陳進財君處，本人鄭雅方願意賣土
    地來還清借款，如未造（應更正為照）辦，願將土地任尤（
    應更正為由）陳進財君處理。」等語（見司促卷第7頁）。
    系爭同意書與被告所簽立之票面金額50萬、15萬、9萬8,000
    元之本票，金額合計為74萬8,000元等情一致（見新北地檢
    署110年度偵字第30124號卷〈下稱偵卷〉第29頁），而被告對
    系爭同意書與上開本票均為其親自簽名等情，既不爭執（見
    本院卷第129頁、偵卷第43頁背面），是原告主張被告曾借
    款金額共計74萬8,000元，應屬有據。
　⒉另就被告仍積欠Ａ借款32萬8,000元等情，已提出被告簽名之
    系爭借據記載：「立據人（即借款人）鄭雅方，茲持1.台南
    市白河區…為擔保品，向債權人陳進財支借1.新台幣三十二
    萬八千元整（原積欠款）2.新台幣三十萬元整（109.12.11
    支借）。計：新臺幣六十二萬八仟元整。」（見司促卷第9
    頁），足資證明被告就Ａ借款尚未全部清償等情無訛。
　⒊證人龔雪卿於本院111年5月10日審理時證稱：被告有跟原告
    借錢，一張15萬元、一張50萬元、1張9萬8,000元，最後借3
    0萬元，原本被告要跟我借錢，我介紹原告跟被告認識，原
    告借被告74萬8,000元沒有利息，15萬元、50萬元、9萬8,00
    0元都沒有還本金，依我所知，被告賣房子時候還了21萬元
    ，幾個月後又陸續還了21萬元，總共還了42萬元，有去代書
    那邊寫還款的證明等語（見本院卷第172頁至第174頁），所
    證內容與原告提出之系爭借據、系爭同意書大致相符，亦足
    佐證兩造間Ａ借款債權存在。
　⒋被告雖辯稱因原告偕同多人到場，遭脅迫於系爭借據上簽名
    云云，然被告僅空言辯解，並未提出相關證據以實其說，更
    與被告於系爭偵查案件陳稱：「（問：為何又簽了借據？）
    陳進財跟阿惠來，叫我簽我就簽。這份是陳進財跟阿惠帶我
    去代書那邊簽的，其中一條30萬元我承認我是當初跟陳進財
    ，另外一個32萬8,000元，我沒有欠他。他說我欠他74萬8,0
    00元，我根本沒有欠他這麼多」等語（見偵卷第43頁背面）
    ，隻字未提有遭脅迫之情事，是被告辯稱遭脅迫云云，自屬
    無據。
　⒌被告另有辯稱其因重度憂鬱症，且疑似有失智、行為障礙情
    形，故仍依原告要求持續付款云云，但依被告所提出新北市
    立土城醫院（下簡稱土城醫院）診斷證明書內容：「重鬱症
    、『疑似』失智症，伴有行為障礙」，並未認定被告已有失智
    狀況，復參酌證明書醫囑欄：「病人因上述狀況至本院門診
    就醫，宜安排進一步檢查以確認診斷，建議持續追蹤治療」
    （見本院卷第79頁），載明仍需以其他檢查判斷被告心智狀
    況，自無從以上開診斷證明書認定被告已有失智情形。又被
    告所提出精神科臨床心理照會暨報告單，被告智能評鑑結果
    整體表現落於輕度認知估能缺損；生理心理功能檢查與同年
    齡/同教育程度相較整理表現尚可；額葉評估量表評估整理
    表現已落於臨界缺損範圍；魏氏成人智力量表結果顯示被告
    在有視覺線索且相對不涉及速度的概念或仿作表現上較穩定
    ，倘若涉及語文理解訊息或在有速度壓力狀況下，整理表現
    僅有中下近邊緣之水準；人格特質評鑑評估結果被告在一般
    生活實用技巧與社會社交知能表現上均有中下或平均水準表
    現，然在概念知能上落於邊緣等情（見本院卷第67頁至第75
    頁）。綜合前述評估結果，被告身心與智能狀況雖未優於常
    人，屬臨界邊緣狀況，但仍非對於客觀事理全無認知，當無
    明知兩造間無借款存在，仍簽署借據或持續還款，其辯稱聽
    憑原告要求簽署相關書面，兩造並無Ａ借款存在，難認可採
    。　　
　㈢原告請求被告返還61萬8,000元，有無理由：　
　⒈按借用人應於約定期限內，返還與借用物種類、品質、數量
    相同之物，未定返還期限者，借用人得隨時返還，貸與人亦
    得定一個月以上之相當期限，催告返還；又經債權人起訴而
    送達訴狀，或依督促程序送達支付命令，或為其他相類之行
    為者，與催告有同一之效力，民法第478條、第229條第2項
    後段分別定有明文。原告對被告有Ａ借款債權32萬8,000元，
    業如前述，而被告對於曾向原告借款30萬元（即Ｂ借款），
    亦不爭執，經扣除被告返還之1萬元，原告主張對於被告尚
    有61萬8,000元借款債權存在，應屬可採。而兩造既未約定
    清償期，揆諸前開說明，原告自得定一個月以上之期限催告
    返還，而原告向本院聲請對被告核發支付命令，經本院以11
    0年度司促字第34810號准許，於111年1月3日送達被告，有
    本院送達證書為憑（見司促卷第67頁），被告於同月5日提
    出異議，迄今已逾一個月，是原告請求被告返還61萬8,000
    元借款，應屬有據，而應准許。
　⒉被告雖辯稱已清償588萬4,400元，雖提出多張商用本票存根
    ，而遭原告否認形式上真正，被告自應舉證該等文書為真，
    且被告迄未提出原本以供核對，亦未另行聲請調查證據，自
    無形式之證據力，無從證明被告確有清償之事實。被告復未
    提出其他證據證明清償之事實，其辯稱已清償全部債務云云
    ，當無足採。
　⒊而本院既已依消費借貸法律關係准原告請求，被告另依民法
    第179條規定請求被告給付部分，即無庸審究，附此敘明。
　㈣末按遲延之債務，以支付金錢為標的者，債權人得請求依法
    定利率計算之遲延利息。但約定利率較高者，仍從其約定利
    率。應付利息之債務，其利率未經約定，亦無法律可據者，
    週年利率為百分之5，民法第233條第1項及第203條亦有明文
    ，又消費借貸未定返還期限者，貸與人得定一個月以上之相
    當期限，催告返還，民法第478條後段定有明文。查兩造並
    未約定借款返還期限，原告向本院聲請核發支付命令請求被
    告返還借款，該支付命令於111年1月3日送達被告，被告於1
    11年1月5日具狀聲明異議（見本院卷第11頁），足認被告至
    遲於111年1月5日已收受原告還款催告，被告應自催告屆滿1
    個月即111年2月5日起負遲延責任。是以，原告人請求被告
    自支付命令送達被告滿一個月之翌日即111年2月6日起至清
    償日止，按週年利率5％計算之法定遲延利息，自屬有據，應
    予准許。
五、綜上所述，原告依消費借貸之法律關係，請求被告給付61萬
    8,000元，及自111年2月6日至清償日止，按年息5％計算之利
    息，為有理由，應予准許。
六、兩造均陳明願供擔保請准宣告假執行及免為假執行，經核均
    無不合，爰酌定相當擔保金額准許之
七、本件事證已臻明確，兩造其餘主張、陳述及所提之證據暨攻
    擊防禦方法，經本院審酌後，認與本件判決之結果不生影響
    ，爰不另一一論述，附此敘明。
八、訴訟費用負擔之依據：民事訴訟法第78條。
中　　華　　民　　國　　111 　年　　6 　　月　　29　　日
                  民事第五庭  法　官　王  廷
以上正本係照原本作成。
如對本判決上訴，須於判決送達後20日內向本院提出上訴狀。如
委任律師提起上訴者，應一併繳納上訴審裁判費。
中　　華　　民　　國　　111 　年　　6 　　月　　30　　日
                              書記官　黃信樺